臺灣臺北地方法院刑事判決　　　　　　　 95年度訴字第670號
公　訴　人　臺灣臺北地方法院檢察署檢察官
被　　　告　甲○○原名盧惠玲.
選任辯護人　陳俊傑律師
上列被告因偽造文書等案件，經檢察官提起公訴（九十四年度偵
緝字第四一二號），被告於準備程序中就被訴事實為有罪之陳述
，經本院合議庭裁定改用簡式審判程序，判決如下：
    主    文
甲○○連續意圖為自己不法之所有，以詐術使人將本人之物交付
，處有期徒刑陸月，如易科罰金，以銀元佰元即新臺幣玖佰元
折算壹日。
    犯罪事實
一、甲○○（原名盧惠玲）明知自己經濟狀況不佳，基於意圖為
    自己不法所有之概括犯意，先於民國八十九年一月間，向戊○○、己○○、丙○○、叢玉琴、丁○○○等人謊稱欲召集
    合會，且甲○○為取信渠等人，復向渠等謊稱該合會每會新
    臺幣（下同）一萬元，採內標制，每月十日，在臺北市○○
    路三二五巷七號華園冷氣行內開標，會期自八十九年一月十
    日起至九十一年十一月十日止（或自八十九年一月十至九十
    二年一月十日止），會員連同會首共計三十五會（或三十七
    會）之合會，並在其有製作權之合會名單上，偽填並未加入
    該合會之乙○○、王美琪、林裕華、林進發之姓名，致使戊○○、己○○、丙○○、叢玉琴、丁○○○等人信以為真而
    陷於錯誤，而同意加入該合會，並自八十九年一月十日起至
    九十一年十月十日止，均按月繳交合會之款項予甲○○。在
    該段繳交會款之期間中，戊○○、己○○、丙○○、叢玉琴
    、丁○○○等人雖有多次表示欲競標，但甲○○則多以該會
    已經有人以較高標金得標等語搪塞。嗣於九十一年十一月十
    日，戊○○、己○○、丙○○、叢玉琴之女乙○○等人均以
    為自己是該互助會最後一會而前往上址欲拿取尾會會款，丁○○○則欲參加投標，惟甲○○早已逃匿避不見面，經戊○○、己○○、丙○○、乙○○、丁○○○等人相互核對，始
    知受騙。
二、案經乙○○、戊○○、己○○、叢玉琴、丙○○、丁○○○
    訴由臺北市政府警察局信義分局報告臺灣臺北地方法院檢察
    署檢察官偵查起訴，並經本院裁定改依簡式審判程序。
    理    由
一、訊據被告甲○○，對於上揭事實均坦承不諱，核與告訴人戊○○、叢玉琴、己○○、丙○○、乙○○、黃水妹指訴及證
    人林裕華、林呂睦惠證述情節相符，並有互助會會單三份在
    卷可稽，足認其於本院審理中出於任意性之自白與事實相符
    ，從而本件事證明確，被告犯行已堪認定。
二、被告行為後，刑法於九十四年一月七日修正通過，於同年二
    月二日公布，並於九十五年七月一日施行。按行為後法律有
    變更者，適用行為時之法律，但行為後之法律有利於行為人
    者，適用最有利於行為人之法律，修正後之刑法第二條第一
    項定有明文。此條規定乃與刑法第一條罪刑法定主義契合，
    而貫徹法律禁止溯及既往原則，係規範行為後法律變更所生
    新舊法律比較適用之準據法，是刑法第二條本身雖經修正，
    但刑法第二條既屬適用法律之準據法，本身尚無比較新舊法
    之問題，應一律適用裁判時之現行刑法第二條規定以決定適
    用之刑罰法律。又本次刑法修正之比較新舊法，應就罪刑有
    關之共犯、未遂犯、想像競合犯、牽連犯、連續犯、結合犯
    ，以及累犯加重、自首減輕暨其他法定加減原因（如身分加
    減）與加減例等一切情形，綜其全部罪刑之結果而為比較（
    最高法院九十五年度第八次刑庭會議決議可資參照）。茲就
    本件適用刑法法條新舊法比較之情形分論如下：
  (一)刑法第五十六條連續犯之規定業於九十四年一月七日修正刪
    除，並於九十五年七月一日施行。是於新法修正施行後，被
    告之數犯罪行為，即須分論併罰。此刪除雖非犯罪構成要件
    之變更，但顯已影響行為人刑罰之法律效果，自屬法律有變
    更，依新法第二條第一項規定，比較新、舊法結果，仍應適
    用較有利於被告之行為時法律即舊法論以連續犯，此有最高
    法院九十五年度第八次刑事庭會議決議參照。
  (二)刑法第三百三十九條第一項之詐欺取財罪雖未修正，惟該等
    條文之法定刑除有期徒刑及拘役外，尚有併科或選科罰金刑
    之規定，而修正後之刑法第三十三條第五款既已將罰金刑之
    最低額由銀元一元即新臺幣三元，提高為新臺幣一千元，比
    較新、舊法結果，自以被告等行為時即修正前之刑法第三十
    三條第五款規定較有利於被告，應依刑法第二條第一項前段
    ，適用修正前之刑法第三十三條第五款規定論科。此外，刑
    法第二條第一項之規定，係規範行為後「法律變更」所生新
    舊法比較適用之準據法。故如新舊法處罰之輕重相同，即無
    比較適用之問題，非此條所指之法律有變更，即無本條之適
    用，應依一般法律適用原則，適用裁判時法，其為純文字修
    正者，更應同此（最高法院九十五年十一月七日第二十一次
    刑事庭會議決議參照）。而被告行為後，刑法施行法業於九
    十五年六月十四日增訂公布第一條之一，其中第一項規定：
    「中華民國九十四年一月七日刑法修正施行後，刑法分則編
    所定罰金之貨幣單位為新臺幣」，第二項前段明定：「九十
    四年一月七日刑法修正時，刑法分則編未修正之條文定有罰
    金者，自九十四年一月七日刑法修正施行後，就其所定數額
    提高為三十倍」，惟依被告行為時之法律即罰金罰鍰提高標
    準條例第一條前段，業將刑法分則各罪法定刑所定罰金數額
    提高十倍，再由銀元換算為新臺幣之結果，刑法第二百六十
    六條第一項法定刑所定罰金最高數額，與修正後之法律規定
    仍屬一致，並無不同，對被告而言尚無有利或不利之情形，
    揆諸前揭說明，自不生新舊法比較之問題，應依一般法律適
    用原則，適用裁判時法即刑法施行法第一條之一第一項、第
    二項前段之規定，而不再適用罰金罰鍰提高標準條例第一條
    前段（臺灣高等法院及其所屬法院九十五年十二月刑事法律
    座談會討論結論參照）。
三、核被告所為，係犯刑法第三百三十九條第一項之詐欺取財罪
    ，被告先後多次行使詐欺取財犯行，時間緊接、方法相近、
    所犯構成犯罪要件相同，顯係基於概括犯意為之，應依修正
    前刑法第五十六條連續犯之規定論以一罪，並依法加重其刑
    。爰審酌被告犯後坦承犯行而態度良好、尚未與告訴人達成
    民事和解及其他一切情事，量處如主文所示之刑。又被告行
    為時之易科罰金折算標準，修正前罰金罰鍰提高標準條例第
    二條前段（現已刪除）規定，就其原定數額提高為一百倍折
    算一日，則被告行為時之易科罰金折算標準，應以銀元三百
    元折算一日，經折算為新臺幣後，應以新臺幣九百元折算為
    一日。惟九十五年七月一日修正施行之刑法第四十一條第一
    項前段則規定：「犯最重本刑為五年以下有期徒刑以下之刑
    之罪，而受六個月以下有期徒刑或拘役之宣告者，得以新臺
    幣一千元、二千元或三千元折算一日，易科罰金」，茲比較
    修正前後之易科罰金折算標準，以九十五年七月一日修正公
    布施行前之規定，較有利於被告，爰依修正前刑法第四十一
    條第一項前段規定，就本院所量處被告之刑，定其易科罰金
    之折算標準。
四、公訴意旨另以被告尚有冒會員名義投標，且在空白紙張上書
    寫該等會員之標息金額，以偽造該等會員名義之標單準私文
    書提出以行使，參與競標並進而得標，而認被告尚構成刑法
    第二百十六條之行使刑法第二百二十條第一項、第二百十條
    之準私文書等語。惟查：
  (一)按犯罪事實應依證據認定之，無證據不得認定犯罪事實；不
    能證明被告犯罪者，應諭知無罪判決，刑事訴訟法第一百五
    十四條第二項、第三百零一條第一項分別定有明文。次按事
    實之認定，應憑證據，如未能發現確實之證據，或證據不足
    以證明，自不能以推測或擬制之方法，以為裁判基礎；再犯
    罪事實所憑之證據，無論係直接證據或間接證據，其為訴訟
    上之證明，須於一般人均不致有所懷疑而得確信為真實之程
    度，始得據為有罪之認定，倘其證明尚未達此程度而尚有合
    理之懷疑存在時，本諸無罪推定原則，自應為被告無罪之諭
    知；又被告否認犯罪事實所持辯解縱使不能成立，除非有確
    實證據足以證明對於被告犯罪已無合理之懷疑外，不能遽為
    有罪之認定；刑事訴訟法規定被告有緘默權，被告基於不自
    證己罪原則，既無供述之義務，亦不負自證清白之責任，不
    能因被告未能提出證據資料證明其無罪，或對於被訴之犯罪
    事實不置可否，即認定其有罪，最高法院著有九十二年度台
    上字第二五七○號判決可資參考。從而，認定被告有罪之證
    據，定需達到使事實審審判之法官有「確信」之心證時（即
    英美法上Ｂｅｙｏｎｄ  ａ  ｒｅａｓｏｎａｂｌｅ  ｄｏ
    ｕｂｔ），方得為被告有罪之判斷，若依負追訴犯罪職責之
    檢察官所提出之證據，尚無法使事實審法官有此程度之心證
    時，因法院僅有調查而無蒐集證據之義務（最高法院九十一
    年度台上字第五八四六號判決參照），且檢察官於訴訟上應
    負提出證據及說服之實質舉證責任，倘現存卷內證據尚未達
    有罪程度之確信時，自應為有利於被告之認定，最高法院亦
    著有九十二年台上字第一二八號判例可資參照。
  (二)本件公訴人雖認被告有冒會員名義投標，且在空白紙張上書
    寫該等會員之標息金額，以偽造該等會員名義之標單準私文
    書提出以行使，參與競標並進而得標之行為，惟卷內並無任
    何檢察官所指被告偽造之標單，參以告訴人戊○○於警詢中
    即曾稱未曾親自當場投標，並不知道投標時是否需書寫標單
    等語（見臺灣臺北地方法院檢察署九十三年度偵字第二一五
    六號卷第十四頁）；告訴人蕭美雪於警詢中同稱投標時並未
    書寫標單，僅被告口頭表示由何人得標等語（見上開偵卷第
    十八頁）；告訴人乙○○於警詢中復稱並不知道投標時是否
    應書寫標單等語（見上開偵卷第二十二頁）；告訴人丁○○○於警詢中亦稱並不清楚投標時是否應書寫標單等語（見上
    開偵卷第二十六頁），足認依卷內所存之證據，並無被告有
    公訴人所指冒會員名義投標，且在空白紙張上書寫該等會員
    之標息金額，以偽造該等會員名義之標單準私文書提出以行
    使，參與競標並進而得標之行為，故此部分即應為被告有利
    之認定。又因檢察官認為被告此部分倘成立犯罪，與前開被
    告成立犯罪之詐欺罪部分，有刑法修正前之牽連犯裁判上一
    罪關係，爰不另為無罪之諭知，附此敘明。
據上論斷，應依刑事訴訟法第二百七十三條之一第一項、第二百
九十九條第一項前段，刑法第二條第一項前段、第三百三十九條
第一項，修正前刑法第五十六條、第四十一條第一項前段，刑法
施行法第一條之一，罰金罰鍰提高標準條例第二條，現行法規所
定貨幣單位折算新臺幣條例第二條，判決如主文。
本案經檢察官王志超到庭執行職務
中　　華　　民　　國　　96　　年　　6 　　月　　29　　日
                  刑事第七庭法  官  吳冠霆
以上正本證明與原本無異。
如不服本判決，應於判決送達後10日內向本院提出上訴狀（應抄
附繕本）。告訴人或被害人如對於本判決不服者，應具備理由請
求檢察官上訴，其上訴期間之計算係以檢察官收受判決正本之日
期為準。
                            書記官  廖純瑜
中　　華　　民　　國　　96　　年　　6 　　月　　29　　日
附錄法條：
中華民國刑法第339條
（普通詐欺罪）
意圖為自己或第三人不法之所有，以詐術使人將本人或第三人之
物交付者，處5年以下有期徒刑、拘役或科或併科1千元以下罰金
。
以前項方法得財產上不法之利益或使第三人得之者，亦同。
前二項之未遂犯罰之。
